臺灣彰化地方法院交通事件裁定　　　　100年度交聲字第501號
原處分機關
即移送機關　交通部公路總局臺中區監理所彰化監理站
異　議　人
即受處分人　張芬蘭
上列受處分人因違反道路交通管理處罰條例案件，對於交通部公
路總局臺中區監理所彰化監理站民國100年3月21日所為之處分（
彰監四字第裁64-I00000000號裁決書），聲明異議，本院裁定如
下：
    主  文
原處分撤銷。
張芬蘭重型機車駕駛人，無駕駛執照駕駛重型機車，經測定酒精
濃度超過規定標準，不得考領重型機車駕駛執照壹年，並施以道
路交通安全講習。
    理  由
一、原處分機關略以：異議人即受處分人張芬蘭於民國99年2月
    20日晚上10時40分許，騎乘車牌號碼LBE-205號重型機車，
    在彰化縣福興鄉○○村○○路148號前，經警方攔檢實施酒
    測，測得其呼氣酒精濃度達每公升0.82毫克，超過規定標準
    ，為警當場掣單舉發，嗣經原處分機關依道路交通管理處罰
    條例第35條第1項第1款、第67條第6項、第24條第1項第2款
    之規定，裁處受處分人罰鍰新臺幣（下同）45,000元，禁止
    考領駕駛執照1年（駕駛執照部份已辦理禁考1年），及施以
    道安講習之處分。又按刑事訴訟法所規定之緩起訴處乃附條
    件之不起訴處分，本質上為不起訴處分之一種，此觀該法第
    256條之規定自明，至檢察官為緩起訴處分時，依刑事訴訟
    法第253條之2第1項規定，對被告所為之指示及課予之負擔
    ，乃屬一種特殊之處遇措施，並非刑罰。故刑事案件經檢察
    官為緩起訴處分確定後，視同不起訴處分確定，依行政罰法
    第26條規定，得為行政裁罰，並無異議人所指「一事不二罰
    」原則之適用，原處分應無不合等語。
二、異議意旨略以：伊酒醉騎乘機車所涉之公共危險案件，業經
    臺灣彰化地方法院檢察署檢察官為緩起訴處分確定，並已於
    100年3月10日履行40小時義務勞務完畢，依法應一事不二罰
    ，為此聲明異議等語。
三、按汽車駕駛人飲用酒類後，其吐氣所含酒精濃度超過每公升
    0.25毫克以上者，不得駕車；又汽車駕駛人，駕駛汽車經測
    試檢定，有酒精濃度超過規定標準者，處新臺幣15,000元以
    上60,000元以下罰鍰，並當場移置保管該汽車及吊扣其駕駛
    執照1 年；因而肇事致人受傷者，並吊扣其駕駛執照2 年；
    致人重傷或死亡者，吊銷其駕駛執照，並不得再考領，道路
    交通安全規則第114條第2款、道路交通管理處罰條例第35條
    第1項第1款分別定有明文；次按汽車駕駛人有上開道路交通
    管理處罰條例第35條第1項之情形者，應接受道路交通安全
    講習，道路交通管理處罰條例第24條第1項第2款亦著有明文
    。復按汽車駕駛人違反本條例規定，應受吊扣駕駛執照處分
    ，於汽車駕駛人係無駕駛執照駕車者，在所規定最長吊扣期
    間內，不得考領駕駛執照，道路交通管理處罰條例第67條第
    6項亦定有明文。
四、次按一行為同時觸犯刑事法律及違反行政法上義務規定者，
    依刑事法律處罰之。但其行為應處以「其他種類行政罰」或
    得沒入之物而未經法院宣告沒收者，亦得裁處之。前項行為
    如經不起訴處分或為無罪、免訴、不受理、不付審理之裁判
    確定者，得依違反行政法上義務規定裁處之。本法所稱「其
    他種類行政罰」，指下列裁罰性之不利處分：限制或禁止行
    為之處分：限制或停止營業、「吊扣證照」、命令停工或停
    止使用、禁止行駛、禁止出入港口、機場或特定場所、禁止
    製造、販賣、輸出入、禁止申請或其他限制或禁止為一定行
    為之處分。行政罰法第26條、第2條第1款亦有明定。惟依95
    年2月5日正式施行之行政罰法第26條第1項規定：「一行為
    同時觸犯刑事法律及違反行政法上義務規定者，依刑事法律
    處罰之。但其行為應處以其他種類行政罰或得沒入之物而未
    經法院宣告沒收者，亦得裁處之。」，此乃一行為同時造成
    刑罰法律與行政秩序罰規定發生競合適用之關係時，基於「
    一事不二罰」之法理，經由立法程序確立應以刑罰優先為原
    則，避免行為人承受過度且重複之處罰。此觀該條立法理由
    明確揭示：「一行為同時觸犯刑事法律及違反行政法上義務
    規定時，由於刑罰與行政罰同屬對不法行為之制裁，而刑罰
    之懲罰作用較強，故依刑事法律處罰，即足資警惕時，實無
    一事二罰再處行政罰之必要。且刑事法律處罰，由法院依法
    定程序為之，較符合正當法律程序，應予優先適用。但罰鍰
    以外之沒入或其他種類行政罰，因兼具維護公共秩序之作用
    ，為達行政目的，行政機關仍得併予裁處，故為第一項但書
    規定。」，其理益明。是以前揭行政罰法中刑事法律處罰優
    先且不再處以行政秩序罰之目的，既係因為行為人已接受刑
    罰而足資警惕，且已發生懲罰之作用，即無使行為人陷於雙
    重處罰之不利益，則關於刑事法律處罰之範圍自應採取實質
    認定，凡刑事實體法或程序法中所規定客觀上剝奪行為人生
    命、自由、財產權利，主觀上亦因制裁之嚴厲性、痛苦性，
    其強度足以造成心理強制而間接達成矯正教化目的之處遇手
    段，皆應納入其中，而不以形式上符合刑法第32條至第34
    條所定主刑及從刑種類者為限，始與前揭法律規範之意旨相
    符。
五、經查：
  (一)受處分人於99年2月20日晚上10時40分許，騎乘車牌號碼
      LBE-205號重型機車，在彰化縣福興鄉○○村○○路148號
      前，經警方攔檢實施酒測，測得其呼氣酒精濃度達每公升
      0.82毫克，超過規定標準，而為警當場掣單舉發等情，業
      經受處分人自承在卷，並有上開裁決書在卷可稽。是受處
      分人於上開時、地確有本件舉發所指之違規行為無誤。又
      受處分人上開酒後駕車行為，同時觸犯刑法第185條之3之
      公共危險罪，業經臺灣彰化地方法院檢察署檢察官以99年
      度速偵字第404號為緩起訴處分確定，其緩起訴處分期間
      為1年，自99年3月11日起至100年3月10日止，被告即受處
      分人並應於收受檢察署緩起訴處分執行命令通知書之日起
      之6個月內，向指定之政府機關、政府機構、行政法人、
      社區或其他符合公益目的之機構或團體提供40小時之義務
      勞務等情，有前揭緩起訴處分書1紙在卷可稽；又受處分
      人已於期限內履行義務勞務完成，緩起訴期間復於期滿未
      經撤銷緩起訴處分而實質確定等節，亦有臺灣高等法院被
      告前案紀錄表各1份在卷足憑，是受處分人已依前開緩起
      訴處分諭知之內容履行完畢且緩起訴未經撤銷一節，洵可
      確定。
  (二)按依刑事訴訟法第253條之2規定，命被告為金錢給付、勞
      務給付及處遇措施的部分，應得被告之同意（因涉及被告
      之人身自由及財產之拘束，且產生未經裁判即終局處理案
      件之實質效果，自應考慮被告之意願），上開金錢給付、
      勞務提供實質上均係對行為人的制裁，並造成行為人財產
      、自由、尊嚴等權利不利的影響。故本件檢察官對於受處
      分人為緩起訴處分，並命其向指定之政府機關、政府機構
      、行政法人、社區或其他符合公益目的之機構或團體提供
      40小時之義務勞務，雖非刑法所定之刑罰，然其實已對受
      處分人名譽、心理、自由及財產等產生相當制約，已產生
      實質制裁之效果，而非不起訴處分甚明，且應可認實質該
      當行政罰第26條第1項所指「依刑事法律」之處罰。又檢
      察官既以本件受處分人緩起訴期間為1年，並命其服義務
      勞務40小時，認受處分人應知所警惕，無再犯之虞，對於
      公共利益之維護已無礙，自無再另處以捐款之必要。則檢
      察官課受處分人以上之負擔，性質上可謂實質上制裁，且
      造成受處分人權利受限制影響，是受處分人上開違反刑事
      法律禁止規範之犯罪事實既已明確，僅因檢察官採取緩起
      訴處分之替代性刑事處遇手段，未將該案逕起訴或聲請簡
      易判決處刑，致其後適用之刑事程序有所區別，然就受處
      分人仍負有一定之義務觀察，其如未在上開指定期間內確
      實履行義務，依刑事訴訟法第253條之3第1項第3款之規定
      ，受處分人將遭受撤銷緩起訴處分之不利益；反之，倘其
      確實遵守並履行各項緩起訴條件，除非合於刑事訴訟法第
      260條所定情形之一，否則受處分人即無再就同一案件遭
      受刑事訴追之虞。從而，受處分人已因此前開緩起訴處分
      而剝奪其自由權，而上開義務給付義務亦具有強制性、懲
      罰性，雖不若易科罰金係以支付金錢作為自由刑之替代，
      惟經由緩起訴處分條件之履行使其免於遭檢察官發動起訴
      程序，仍具有替代刑罰之效果，廣義而言，應屬實質制裁
      ，而有行政罰法第26條第1項「一事不二罰」規定之適用
      。況刑事被告如經法院循審判程序判處罰金或得以易科罰
      金之拘役或有期徒刑，均得以援用行政法罰第26條第1項
      之規定，免於處以行政秩序罰之雙重不利益；至於藉由緩
      起訴處分而節省司法資源者，在基於實質懲罰目的而其財
      產權遭受剝奪之餘，卻仍需繳納一定金額之行政罰鍰，其
      結果勢必降低刑事被告接受緩起訴處分之意願，而反噬緩
      起訴處分替代繁複刑事審判程序之制度性機能。準此以言
      ，行政罰法第26條第2項既未將緩起訴處分列舉其中，本
      於「例外規定從嚴解釋」之法理及前揭說明，自不能將條
      文中「不起訴處分」之範圍，擴及於性質顯不相同之「緩
      起訴處分」，且亦非得以具體個案中比較當事人實質上是
      否影響其財產權利（緩起訴可能係無負擔之緩起訴，而緩
      刑亦可能無負擔，惟均不影響其刑事處分之性質），或其
      影響當事人財產權利之輕重比較，憑為有無前揭行政罰法
      「一事不二罰」規定適用之標準。而道路交通管理處罰條
      例第35條規定之裁處，含有罰鍰及吊扣駕照，分屬行政罰
      法中之裁罰，有對於過去違反義務行為處罰之「秩序罰」
      （指罰鍰），以及對於預防將來再犯危險之「管制罰」（
      指吊扣駕照）；前者對於過去義務違反而為秩序罰之目的
      ，與刑事制裁酒醉駕車所欲達到保護交通安全之目的相同
      ，二者既為相同之目的，則處以較重之刑事制裁為已足，
      自無重複處罰行政罰之必要。
  (三)承上所述，經檢察官為緩起訴處分而已受有實質制裁之行
      為，如同時違反行政法上義務之規定，因已受有實質制裁
      ，此時行政機關若另行依法行政裁罰，無異一罪二罰，因
      此參酌行政罰法第26條之立法意旨，違反行政法上義務之
      行為，若同時亦經檢察官另為緩起訴處分時，行政機關應
      不得就同一行為，再為與刑罰相類之罰鍰處分。從而，本
      件受處分人所受之具體緩起訴處分內容即向臺灣彰化地方
      法院檢察署指定之政府機關、政府機構、行政法人、社區
      或其他符合公益目的之機構或團體提供40小時之義務勞務
      ，與前揭規定之不起訴處分應非相當。故本件既已依懲罰
      作用較強之刑事法律制裁，即無再依行政法為相同處罰之
      必要（臺灣高等法院臺中分院97年度交抗字第1044號、第
      1141號裁定意旨可值參照）。原處分機關以檢察官為緩起
      訴處分時命被告所為之指示及課予之負擔，乃屬一種特殊
      之處遇措施，並非「刑罰」，而認本件並無一事不二罰適
      用之問題，原處分機關仍得就受處分人違反行政法上義務
      裁罰之，容有未洽。另道路交通管理處罰條例第35條第8
      項固定有汽車駕駛人經裁判確定處以罰金低於該條例第92
      條所訂最低罰鍰基準規定者，應依該條例裁決繳納不足最
      低罰鍰部分之規定。惟檢察官以緩起訴命被告向指定之公
      益團體、地方自治團體或社區提供義務勞務，並非命給付
      金錢，與道路交通管理處罰條例第35條第8項經裁判確定
      處以「罰金」，其性質迥然不同，自無比較基準，而無所
      謂差額可言，尚不生前揭條項補繳罰金不足最低罰鍰之差
      額問題（臺灣高等法院臺中分院98年度交抗字第981號、
      第1059號裁定意旨可值參照）。本件原處分機關未審酌及
      此，就受處分人已受刑事制裁之同一行為，仍裁處罰鍰45
      ,000 元，即有未洽，是本件受處分人之聲明異議為有理
      由，自應由本院將原處分撤銷。
六、另受處分人就原處分裁處禁止考領駕駛執照及施以道安講習
    部分，雖未聲明異議，然因酒後駕車僅有一交通違規行為，
    且有關其處罰效果之罰鍰、禁止考領駕駛執照與施以道路交
    通安全講習等與該交通違規行為是否存在，均無從分離，本
    院自應就原處分全部加以審理（臺灣高等法院暨所屬法院98
    年法律座談會刑事類提案第23號研討結果參照）。查原處分
    機關所為之施以道安講習及禁考駕駛執照之行政處分，究其
    性質，係屬對於預防將來再犯危險兼具維護公共秩序作用之
    行政管制罰，而與行政罰鍰係屬對於過去違反行政法上義務
    之行為予以處罰之行政秩序罰，有所不同，且其立法目的亦
    與刑罰有別，從而，前揭行政罰法第26條之一事不二罰原則
    ，於此並無適用餘地，得據以處罰受處分人施以道路交通安
    全講習及禁考駕駛執照。綜上，原處分既有上述於法未洽之
    處，自應由本院將原處分予以撤銷，並諭知如主文第二項所
    示之處罰。但本件禁考駕駛執照部分，受處分人已配合辦理
    禁止考領駕駛執照1 年，此情業經原處分機關於裁決書中記
    載明確，主文第二項所諭知事項並非重新為禁止考領駕照之
    處分，併予明。
七、據上論結，應依道路交通管理處罰條例第87條第2項，道路
    交通事件處理辦法第19條前段，裁定如主文。
中    華    民    國  100     年    5     月    24    日
                  交通法庭            法  官  黃玉齡
以上正本證明與原本無異。
如不服本裁定，應於裁定送達後5日內向本院提出抗告狀 (須附
繕本 )。
中    華    民    國  100     年    5     月    24    日
                                      書記官  黃鏽金